【裁判字號】    95,訴,300
【裁判日期】    950621
【裁判案由】    分割共有物
【裁判全文】
臺灣新竹地方法院民事判決               95年度訴字第300號
原      告  丙○○
訴訟代理人  彭火炎律師
            張玉琳律師
被      告  乙○○
                      7號
            丁○○
            甲○○
上列當事人間分割共有物事件，本院於民國95年6月7日辯論終結
，判決如下：
    主  文
兩造共有坐落新竹市○○段○○段二三二地號土地（地目建、面
積四十平方公尺）、同小段二三二之一地號土地（地目建、面積
十五平方公尺）、同小段二三二之二地號土地（地目建、面積一
百一十八平方公尺）以及其上同小段一五八建號之建物（建物門
牌為新竹市○○街七七號、一樓面積一百四十三點五一平方公尺
、二樓面積九十七點六一平方公尺、騎樓面積十四點八五平方公
尺），應予變賣分割，變賣所得價金，按原告應有部分四分之一
、被告乙○○應有部分二分之一、被告丁○○應有部分八分之一
、被告甲○○應有部分八分之一分配之。
訴訟費用由被告乙○○負擔二分之一，被告丁○○、甲○○各負
擔八分之一，餘由原告負擔。
    事實及理由
壹、程序部分：
    本件被告丁○○、甲○○均經合法通知，皆未於言詞辯論期
    日到場，核無民事訴訟法第386條所列各款情形，爰依原告
    之聲請，由其一造辯論而為判決。
貳、實體部分
一、原告起訴主張：
    坐落於新竹市○○段○○段二三二地號土地（地目建、面積
    四十平方公尺）、同小段二三二之一地號土地（地目建、面
    積十五平方公尺）、同小段二三二之二地號土地（地目建、
    面積一百一十八平方公尺）以及其上同小段一五八建號之建
    物（建物門牌為新竹市○○街七七號、一樓面積一百四十三
    點五一平方公尺、二樓面積九十七點六一平方公尺、騎樓面
    積十四點八五平方公尺），均係兩造於民國93年1月26日因
    分割繼承所得，原告對於上開土地、建物之應有部分各為四
    分之一，被告乙○○之應有部分各二分之一，被告丁○○、
    甲○○之應有部分均各為八分之一。目前上開建物之二樓由
    原告使用，一樓則因先前出租予訴外人李文宏，租期已於94
    年12月31日屆至，但訴外人李文宏尚未歸還而占用中。上開
    土地、建物並無使用目的不能分割之情形，兩造間亦無不分
    割之協議，原告迭次要求協議分割均不得其要領，為此依民
    法第823條第1項請求裁判分割。又因上開三筆土地所在位置
    均係東西向且彼此相連接，寬度均僅約五公尺，南北兩側土
    地復均已由他人建築店面使用，所相鄰之新竹市○○街、長
    安街繁榮程度各不相同，而其上之一五八建號建物，更分為
    前、中、後三段，樓層不同，且建物後段亦非逕接長安街，
    尚有同小段二一七之二地號土地相隔，實無從計算建物價值
    ，故若採原物分割，南北向分割法將造成共有人其中二人分
    得之房地無法對外通行，東西向分割則造成四人均分得狹長
    型房地，土地無法為建築使用，建物亦無法作通常使用。為
    此，原告併建議依民法第824條第2項第2款將上開三筆土地
    及其上之建物均予以變賣分割，所得價金依據兩造應有部分
    比例分配。原告並聲明如主文第一項、第二項所示。
二、被告乙○○之陳述：
    當年家父曾經購買其他不動產贈與原告，條件是必須放棄繼
    承祖厝（即上開三筆土地及其上建物），原告亦立據切結，
    豈料事後原告竟銷燬切結書，在家父往生後，與被告三人共
    同繼承祖厝。又祖厝一樓自93年2月起即出租他人，迄95年2
    月止被告乙○○應分得租金之二分之一，合計新台幣（下同
    ）二十一萬九千元，但均遭原告侵占，原告應先予償還。而
    祖厝是被告乙○○四代傳承之地，亦為其誕生成長、創業打
    拚之地方，有濃厚之情感，保有祖厝是被告乙○○對祖先唯
    一之交代，原告從未與其接洽共有物分割事宜，便立即起訴
    妄想變賣，故其不同意變賣分割，亦不同意負擔訴訟費用，
    至於原告將應有部分出售他人則無意見。
三、被告丁○○、甲○○雖未於言詞辯論期日到場，但其等所提
    出之答辯狀則均表示：
    同意分割，且原物分割無法使每位共有人均分到整間店面，
    願意依照原告所提建議將上開三筆土地及其上之建物予以變
    賣分割，各共有人按照應有部分比例分配價金。
四、法院得心證之理由：
（一）原告主張上開三筆土地以及其上之建物兩造所共有，原告
      之應有部分各為四分之一，被告乙○○之應有部分各二分
      之一，被告丁○○、甲○○之應有部分均各為八分之一，
      上開三筆土地及其上之建物，並無使用目的不能分割之情
      形，兩造間亦無不分割之協議等事實，業據原告提出土地
      登記簿謄本三份、建物登記簿謄本一份、地籍圖謄本一件
      為證，並為被告所不爭執，堪信為真。
（二）不動產共有人間因共有物之分割發生爭執者，為民事訴訟
      法第403條第1項第3款所定強制調解事件，於起訴前應經
      法院調解。而強制調解事件若無同法第406條第1項所定事
      由而逕行起訴者，其起訴視為調解之聲請，同法第424 條
      第1項亦有明文。原告提起本件訴訟，因未添具釋明其具
      有民事訴訟法第406條第1項所定事由之證據，而依民事訴
      訟法第424條第1項規定，以其起訴視為調解之聲請，本院
      已於95年1月25日、95年4月12日二次調解期日進行調解，
      被告丁○○、甲○○雖以書狀表示同意變賣分割，但被告
      乙○○堅拒，經本院提議是否由被告乙○○向其他同意變
      賣之共有人價購渠等之應有部分，原告雖願以公告現值加
      四成出售，然被告乙○○表示無力支付，而被告丁○○、
      甲○○則均未到庭表示是否同意出售應有部分予被告乙○○以及願意出售之價格，故未能成立調解，有上開調解程
      序筆錄在卷可稽。本件經二次調解期日，仍不能達成調解
      ，應認原告於起訴前已與被告等人商討協議分割事宜，但
      兩造仍不能協議決定分割方法。
（三）按除因物之使用目的不能分割，或契約約定不分割者外，
      各共有人得隨時請求分割共有物，民法第823條第1項定有
      明文。查系爭土地既係原告與被告所共有，又無不能分割
      之情形及不分割之特約，兩造復無法協議辦理分割，則原
      告依民法第823條第1項訴請分割，並無不合。
（四）上開三筆土地及建物之現狀，經本院實地勘驗結果，並佐
      以卷附土地建物登記簿謄本、地籍圖謄本、同小段二一七
      之二地號土地登記簿謄本、勘驗筆錄等，可得如下之現況
      ：
    (1)上開三筆土地部分：
      三筆土地所在位置均係東西向且彼此相連接，二三二之一
      地號土地與新竹市○○街相鄰，二三二之二地號土地隔著
      國有之二一七之二地號土地面向新竹市○○街，二三二地
      號土地則夾在二三二之一與二三二之二地號土地之間，上
      開三筆土地之南北兩側土地均已有他人之建物，分別經營
      服裝店、諾貝達商店、停車場及數位物品店等。而新竹市
      ○○街、長安街雖皆處於新竹市繁華地區，靠近新竹市城
      隍廟，但前者係雙向通行之街道，後者則為單向通行之單
      行道，上開三筆土地相鄰或較接近北門街之二三二地號、
      二三二之一地號土地之公告現值為每平方公尺十三萬零九
      百元，較接近長安街之二三二之二地號土地公告現值則為
      每平方公尺六萬六千六百二十四元，土地價值顯有不同。
    (2)上開建物部分：
      上開建物即新竹市○○街77號，係一建築於39年間、但在
      59年有所增建之中古屋，且確實建築於前述三筆土地上，
      此有建物登記簿謄本附卷可參，亦經本院實地勘驗現場無
      訛。而本院實地勘驗結果，上開建物一樓前後各有一個門
      與外界相通，前門與新竹市○○街相鄰，後門隔著新竹市
      ○○段三小段二一七之二地號土地與新竹市○○街相鄰，
      上開建物與北門街相鄰部分之寬度為四點七五公尺，建物
      面向長安街部分之寬度則為四點三五公尺。建物一樓大約
      已將上開三筆土地蓋滿，土地總面積雖較建物一樓登記面
      積多出十四點六四平方公尺，但依現場狀況觀之，應係原
      屬天井部分改作洗衣間、浴廁使用；建物二樓則未鄰接北
      門街建築，但有接到長安街；建物頂樓即三樓有增建石綿
      瓦屋頂，為樓梯間與空地。目前上開建物一樓擺設有廟口
      鴨肉麵之招牌、桌椅、廚具等，顯可供作店面使用。建物
      二樓原告則自承其使用部分。
（五）依據上開三筆土地及其上建物之位置，本件以變賣分割為
      適當，且符合大多數共有人之利益：
    (1)如以原物之現狀分割且依南北縱向分割，共有人中勢必只
      有一人分得相鄰北門街之部分房地，另一人分得靠近長安
      街之房地，但另二人所分得之房地則因與街道不相鄰，完
      全無法對外通行，且上開建物二樓面積較一樓面積為少，
      鄰接北門街或長安街之經濟價值顯不相同，實無從計算建
      物前、中、次中、後段之經濟價值。此種分割方式，顯不
      適當且不符合大多數共有人之利益。
    (2)若以原物之現狀分割且依東西橫向分割，因建物之前後寬
      度均不足五公尺，與北門街相鄰部分只有四點七五公尺，
      面向長安街部分更僅有四點三五公尺，以此分割方式，被
      告乙○○僅能分得寬約二公尺之狹長型房地，原告僅能分
      得寬約一公尺之更狹長型房地，被告丁○○、甲○○更僅
      能分得寬約零點五公尺之更細狹長型房地，顯然各所分得
      之一樓建物均已無法作為房屋之通常使用。況且，縱令不
      考慮目前之建物，而以將來土地重新建築房屋為規劃，依
      我國現行建築法規，各共有人分得之土地寬度均有小於法
      定建築寬度限制之虞，而均極有可能成為價值低落之畸零
      地不准建築，故此種方式亦不適當，亦不符合共有人之利
      益。
    (3)另如前述，本院曾提議是否由被告乙○○向其他同意變賣
      之共有人價購渠等之應有部分，但被告乙○○無法同意原
      告之出價，被告丁○○、甲○○則均未到庭表示是否同意
      出售應有部分予被告乙○○以及願意出售之價格，是本件
      尚無從以民法第824條第3項金錢補償之方式為原物分割。
    (4)綜合上述，本件若以原物分割，不論係採何種方式，均不
      適當，亦不符合大多數共有人之利益，除被告乙○○以外
      ，又無人有意願繼續維持共有，本院審酌上開三筆土地、
      建物之所在位置、面積大小，共有人人數及其應有部分並
      全體共有人之利益，認為變賣分割為最適當之方式，准以
      變賣分割，並按兩造應有部分之比例分配價金。
    (5)至於被告乙○○所持之前述理由，關於其對上開土地、建
      物之長久情感部分，本院雖能理解，但如前述，法律業已
      規定各共有人得隨時請求分割共有物，是尚不得以此作為
      拒絕分割之事由；而原告是否應將侵占或積欠被告乙○○
      所分得之租金先行償還，則與本件無關，亦非其請求分割
      共有物前之應履行要件，故被告乙○○亦不得執此作為拒
      絕分割之理由。
五、末按分割共有物之訴訟，為形式之訴訟事件，本質上乃非訟
    事件，訴訟結果雖准許分割，惟分割結果對兩造均屬有益，
    訴訟費用不宜單獨命一造負擔，應由兩造依其應有部分比例
    負擔，較為公平，爰判決由兩造按其應有部分比例負擔。
六、訴訟費用負擔之依據：民事訴訟法第80條之1、第78條。
中    華    民    國    95    年    6     月    21    日
                  民事第一庭    法  官  李珮瑜
以上正本係照原本作成。
如對本判決上訴，須於判決送達後20日內向本院提出上訴狀。
中    華    民    國    95    年    6     月    21    日
                                書記官  朱苑禎


司法院資訊處製作；財團法人民間司法改革基金會備份。
